臺灣高等法院民事裁定　　　　　　　　 100年度抗字第1496號
抗　告　人　周毓貞
上列抗告人因與相對人羅一鳴、伍佩綺間聲明異議事件，對於中
華民國100 年8 月31日臺灣臺北地方法院100 年度聲字第516 號
裁定提起抗告，本院裁定如下：
      主      文
抗告駁回。
抗告程序費用由抗告人負擔。
      理      由
一、抗告人於原審異議及抗告意旨略以：門牌號碼臺北市中正區
    ○○○路24號1 樓及地下室之不動產（下稱系爭不動產）為
    第三人羅邦達所有，信託登記予羅邦達之子即相對人羅一鳴
    所有，有信託證明書為憑，並由羅邦達出租予相對人伍佩綺
    ，租金原由伍佩綺開票交付羅邦達收取，羅一鳴從未收取租
    金，惟羅邦達於民國（下同）99年4 月25日死亡，留有代筆
    遺囑，載明系爭租金由羅邦達之妻即抗告人收取，而抗告人
    業以存證信函告知羅一鳴及伍佩綺此情，詎羅一鳴不遵守其
    父遺囑，企圖侵占租金，而向原法院聲請領取伍佩綺為清償
    租金所提存於原法院99年度存字第2253號及100 年度存字第
    232 號之提存款新臺幣（下同）合計27萬元，伍佩綺竟亦與
    羅一鳴串謀違反與羅邦達所訂租賃契約及羅邦達之遺囑，於
    100 年5 月21日出具「提存物受領證明」交付羅一鳴，使其
    領取該提存款。然伍佩綺支付租金予不應得之羅一鳴，對抗
    告人不僅構成侵權行為應負損害賠償責任，且未完成清償租
    金之法律效力，其須將上開「提存物受領證明」交付抗告人
    始具清償效力。又伍佩綺所提存之租金本質上為羅邦達之遺
    產，提存所針對保管之提存物，應要求領取人申報遺產稅後
    始可領取。另羅一鳴對抗告人起訴請求返還系爭不動產之所
    有權狀，經原法院100 年度訴字第122 號判決羅一鳴敗訴。
    抗告人既已就實體爭執起訴，亦應暫停提存款之發放。再本
    件雖為非訟事件，形式要件具備，但本質已變更，民法情勢
    變遷原則仍應掌握，否則羅一鳴可能構成侵占遺產之侵權行
    為，伍珮綺則為違約未清償租金。故伍佩綺以原法院99年度
    存字第2253號及100 年度存字第232 號提存之租金合計27萬
    元，應歸抗告人領取。乃原法院提存所竟准由羅一鳴領取，
    經抗告人向原法院異議，復遭原法院裁定駁回，爰提起抗告
    ，請廢棄原裁定，准由抗告人領取原法院99年度存字第2253
    號及100 年度存字第232 號事件之提存款計27萬元云云。
二、經查，抗告人提出本件抗告狀所聲明不服者為原法院100 年
    度聲字第516 號民事裁定（見本院卷第4 頁抗告狀案號），
    而該裁定係就抗告人針對原法院99年度存字第232 號提存事
    件准許羅一鳴領取提存款18萬元之異議所為之裁定，並無涉
    及領取原法院99年度存字第2253號提存事件提存款9 萬元之
    異議（此部分異議事件另經原法院100 年度聲字第513 號裁
    定終結），抗告人對於原法院100 年度聲字第516 號裁定所
    未裁判之提存異議事件，於本件抗告程序聲明不服，尚非合
    法，自不在本件審酌之列，先予敘明。
三、按提存乃債務人將其應為之給付，提存於國家設置之提存所
    ，以代清償或達到法律上某一目的之行為，其性質屬於非訟
    程序，而非判斷私法上權利義務訴訟程序，故提存所就具體
    提存事件僅得依提存法及其施行細則之規定為形式上審查，
    至當事人有關實體事項之爭執，應由當事人另行以訴訟方式
    謀求解決，提存所並無審查權限。而清償提存如不知受取權
    人，其提存書應記載不能確知受取權人之事由，其受取提存
    物如附有一定要件者，並應記載所附之要件，聲請領取此類
    提存物，應提出已具備受取要件之證明文件，乃提存法第9
    條第1 項第5 款後段、第21條及提存法施行細則第31條第2
    款所明定。準此，凡提存人主張之提存原因合於上開提存法
    及其施行細則之規定，即應准予提存，而受取權人如證明已
    具備提存人所附受取條件，亦應准其領取提存物，提存所並
    無審查該提存或受取原因所涉實體法律關係之權限。
四、查伍佩綺自陳伊向羅邦達承租系爭不動產，每月租金9 萬元
    ，因羅邦達已於99年4 月25日辭世，羅一鳴及抗告人皆主張
    上述租金應由其收取，致伊不知應將99年12月20日至100 年
    2 月19日之2 期租金18萬元，給付何人，故將租金依民法第
    326 條規定，辦理提存，並於提存書之「對待給付之標的及
    其他受取提存物所附之要件」欄載明：「領取提存物時，應
    提出有權領取之法院判決，或羅一鳴與周毓貞雙方的協議書
    或由提存人出具受領證明，始可領取」，作為受取權人之條
    件，經原法院提存所審核與前揭提存法第9 條第1 項第5 款
    後段規定相符，而以100 年度存字第232 號准予提存，並以
    公示送達方式送達提存通知書等情，有原法院上開提存事件
    卷宗可查。揆諸前揭說明，本件提存物受取權人欲領取系爭
    提存物，只須提出伍佩綺於提存書所記載之受取要件證明即
    「有權領取之法院判決」，或「羅一鳴與抗告人之協議書」
    ，或「伍珮綺出具之同意受領證明」，提存所即應准其受領
    ，並無抗告人所指須另提出申報遺產稅證明之必要，亦無因
    抗告人就實體爭執提起訴訟而得暫緩發放。又羅一鳴已於
    100 年8 月2 日持憑伍珮綺於100 年5 月21日所出具，載明
    伍佩綺同意羅一鳴領取上開提存物意旨之「提存物受領證明
    」，聲請領取上開提存物一節，復據本院核閱原法院上開提
    存事件卷宗無誤，原法院提存所經函知伍佩綺未據表示異議
    後本於前揭法律規定，以100 年8 月2 日（100 ）取勇字第
    2046、2047號函准許相對人羅一鳴領取上開提存物，自無不
    合。抗告人對原法院提存所前開准許領取提存物之處分異議
    ，原法院駁回抗告人之異議，並無違誤。而抗告人指稱羅一
    鳴侵占租金構成侵權行為應負賠償責任、伍佩綺違約不生清
    償租金效果、抗告人始有租金領取權、情勢變更等等關於實
    體法律關係之爭執，本不得於提存程序中審認，原法院曉諭
    抗告人就該部分實體爭執應循訴訟解決亦無不合。抗告意旨
    仍執陳詞指摘原裁定不當，求予廢棄改判並准由抗告人領取
    系爭提存物，洵無理由，應予駁回。
五、據上論結，本件抗告為無理由，爰裁定如主文。
中    華    民    國   100    年    12    月    21    日
                    民事第十九庭
                        審判長法  官  魏麗娟
                              法  官  吳麗惠
                              法  官  黃明發
正本係照原本作成。
不得再抗告。
中    華    民    國   100    年    12    月    23    日
                              書記官  顧哲瑜